ACORDAO-COMPLETO-2359096

ACÓRDÃO 1692/2019 ATA 27/2019 - PLENÁRIO

VISTOS, relatados e discutidos estes autos de embargos de declaração opostos pela empresa Petróleo Brasileiro S.A. contra o Acórdão 10/2019-TCU-Plenário, que julgou representação acerca de possíveis irregularidades ocorridas na Petrobras; 
	ACORDAM os Ministros do Tribunal de Contas da União, reunidos em Sessão de Plenário, e diante das razões expostas pelo Relator, em: 
	9.1. com fundamento nos arts. 32, inciso II, e 34 da Lei 8.443/92, c/c o art. 287 do Regimento Interno do TCU, conhecer dos embargos de declaração opostos pela Petrobras, para, no mérito, negar-lhes provimento.
	9.2. dar ciência do inteiro teor desta deliberação à embargante.

Embargos de declaração contra decisão que expediu determinações ao embargante no bojo de representação a respeito de possíveis irregularidades em aquisições da Petrobras, Unidade de Operações de Exploração e Produção da Amazônia.

Petróleo Brasileiro S.A..

3. Interessados/Responsáveis/Recorrentes:
3.1. Recorrente: Petróleo Brasileiro S.A. (33.000.167/0001-01).

13.1. Ministros presentes: José Mucio Monteiro (Presidente), Benjamin Zymler, Augusto Nardes, Raimundo Carreiro (Relator), Ana Arraes, Bruno Dantas e Vital do Rêgo.
13.2. Ministros-Substitutos presentes: Marcos Bemquerer Costa e André Luís de Carvalho.

ACORDAO-COMPLETO-2418032

Acórdão de Relação 1783/2020 - Plenário

Acórdão de Relação

RAIMUNDO CARREIRO

Ministro Raimundo Carreiro.

Reproduzo, abaixo, o inteiro teor do parecer lavrado no âmbito da Selog, com o qual se manifestaram de acordo os seus dirigentes (peças 92-94) :
INTRODUÇÃO
1.	Trata-se de embargos de declaração opostos pela empresa Petróleo Brasileiro S.A. (peça 85) contra o Acórdão 10/2019-TCU-Plenário, da relatoria do Ministro Raimundo Carreiro (peça 81) , por meio do qual esta Corte conheceu da representação e determinou à Petrobras que informasse, com a respectiva documentação probatória, as medidas legais adotadas, visando à apuração das irregularidades ocorridas na Unidade de Operações de Exploração e Produção da Amazônia (UO-AM) : aquisição de balança veicular (balança rodoviária) no valor de R$ 148.999,99, com possível sobrepreço, no exercício de 2012;  aquisição de plataforma de alumínio com possível sobrepreço, no exercício de 2018; e a subutilização de pneus adquiridos para carregadeiras e tratores.
2.	O embargante alega a existência de contradição no decisum combatido, tendo em vista a conclusão da Secex-AM que indica que apenas uma, das três novas irregularidades apresentadas pelo Ministério Público Federal, seria procedente, qual seja a aquisição da balança rodoviária, não obstante a proposta de determinação ter sido estendida aos outros dois pontos - supostos desvios englobando a aquisição de plataforma de alumínio e a subutilização de pneus adquiridos (peça 85, p. 7) .
3.	Requer o acolhimento dos presentes embargos, concedendo-se efeitos suspensivos no que tange aos itens "a" e "b" do julgado. No mérito, pede-se para esclarecer qual a irregularidade considerada procedente no citado item "a", e caso se confirmar ser apenas a "aquisição da balança veicular", promova-se efeitos modificativos para restringir a apuração determinada no subsequente item "b" a esse único ponto.
4.		Os presentes Embargos vieram para apreciação desta Unidade Técnica, devido a Despacho do Secretário da Serur (peça 91) , por ordem do Exmo. Ministro Relator Raimundo Carreiro a partir de contato com o seu gabinete.
EXAME DE ADMISSIBILIDADE
5.		A Secretaria de Recursos (Serur) já havia feito análise de admissibilidade, propondo o conhecimento dos Embargos de Declaração (peça 89-90) . Todavia, considerando o Despacho do Secretário da Serur (peça 91) , procede-se a novo exame. Inicialmente, deve-se registrar que os embargos de declaração preenchem os requisitos gerais de admissibilidade, alusivos a todas as espécies recursais, conforme abaixo:
a) cabimento - a decisão é recorrível; 
b)	singularidade - o recorrente está opondo os embargos de declaração contra o Acórdão 10/2019-TCU-Plenário pela primeira vez; 
c)	tempestividade - os embargos foram opostos dentro do prazo previsto no art. 34, § 1º, da Lei 8.443/1992, c/c art.19, § 4º, da Resolução-TCU 170/2004, visto que a notificação do Acórdão se deu no dia 13/3/2019, e os embargos foram protocolizados no dia 25/3/2019.
d)	legitimidade - o recorrente é parte legítima para opor embargos de declaração, consoante o estabelecido no art. 34, § 1º, da Lei 8.443/1992;
e)	interesse de agir - houve sucumbência da parte e não houve perda de objeto;
f)	adequação - a peça recursal foi apresentada em conformidade com o disposto no art. 32, inciso II, da Lei 8.443/1992 c/c o art. 277, inciso III, do RI/TCU.
6.	Em relação aos requisitos específicos, os embargos de declaração devem ser utilizados quando houver obscuridade, omissão ou contradição em acórdão do Tribunal, conforme o art. 287, caput, do RI/TCU, devendo o recorrente, além de alegar, apontar a obscuridade, omissão ou contradição que pretende impugnar no corpo da decisão.
7.	No caso em exame, o embargante alega a existência de contradição no decisum combatido, sustenta que (Peça 85, p. 7) : 
Ora, demonstra-se contraditório considerar procedente apenas a irregularidade atinente à aquisição de balança veicular, concluir que a apuração se deve ater a esse ponto e, ao final, propor determinação também relacionada a outros temas (supostos desvios englobando a aquisição de plataforma de alumínio e a subutilização de pneus adquiridos) . 
8.	Considerando que o embargante apontou contradição no acórdão destacado, nos termos do art. 287, §1º, do RI/TCU,  e considerando, ainda, que a jurisprudência desta Corte de Contas é no sentido de que o juízo de admissibilidade de embargos de declaração não adentra no exame, ainda que superficial, da existência de obscuridade, omissão ou contradição na deliberação recorrida, porquanto tal verificação deve ser feita quando da análise de mérito, os requisitos específicos de admissibilidade previstos para a espécie foram preenchidos.
EXAME TÉCNICO
Argumentos
9.	O embargante argumenta que o Plenário TCU, com fulcro na proposição da Unidade Técnica, considerou a representação parcialmente procedente e determinou à Companhia apurar as três irregulares na UO-AM apontadas pelo MPF por via do Ofício 140/2018/3OFICIO/PR/AM (peça 75) , com base no item "a" do Acórdão 10/2019-TCU-Plenário, da relatoria do Ministro Raimundo Carreiro (peça 81) .
10.	Alega, no entanto, que a conclusão da Secex-AM (peça 68) indica que apenas uma das três irregularidades apresentadas pelo MPF seria procedente, qual seja a aquisição da balança rodoviária, não obstante a proposta de determinação ter sido estendida aos outros dois pontos. Para tanto, transcreveu trecho de parte da instrução, informações adicionais e conclusão, in verbis:
	30. À peça 59 o MPF acostou novos elementos concernentes às irregularidades que seguem: 
a) aquisição de balança veicular (balança rodoviária) no valor de R$ 148.999,99, com possível sobrepreço de R$ 101.531,51, no exercício de 2012 (peça 59, p. 4-19) ; 
b) aquisição de plataforma de alumínio com possível sobrepreço de R$ 8.175,46, no exercício de 2018 (peça 59, p. 20-23) ; 
c) subutilização de pneus adquiridos para carregadeiras e tratores (peça 59, p. 62-72) . 
30.1 Além das informações supramencionadas, o documento apresenta relatos sobre irregularidades de questões que já foram tratadas nesta representação: reforma de bateria tracionária, aquisição de pavers (piso de concreto) , utilização de 45 pallets de cimento misturados na terra na terraplanagem do alojamento Vitória Régia e aquisição de contêineres (peça 59, p. 24- 61) . 
30.2. No tocante aos novos elementos apresentados, a fim de estabelecer um parâmetro de preços da balança veicular, verificou-se, no site de compras governamentais (peça 67) , que o Governo do Estado do Ceará adquiriu, em 2018, equipamento semelhante pelo valor de R$ 108.850,00. Tal pesquisa corrobora os indícios de que houve sobrepreço na compra da Petrobras no exercício de 2012, tendo em vista que a balança fora comprada por R$ 148.999,99, segundo informações do representante. 
30.3. Nesse contexto e em razão da baixa materialidade dos valores presentes no documento relativos aos novos elementos apresentados (balança veicular, plataforma de alumínio e subutilização de pneus) , propõe-se que seja determinado à Petrobras que apure as irregularidades aventadas e informe a este Tribunal no prazo de noventa dias.
 (...) 
	Conclusão
32. Em face das análises realizadas, propõe-se conhecer da presente representação, satisfeitos os requisitos de admissibilidade previstos nos arts. 235 e 237, inciso I, do Regimento Interno deste Tribunal, e no art. 103, § 1º, da Resolução - TCU 259/2014, para, no mérito, considerá-la parcialmente procedente no que concerne ao possível sobrepreço de R$ 101.531,51 na aquisição de balança veicular (balança rodoviária) por R$ 148.999,99, no exercício de 2012 (peça 59, p. 4-19) . 
32.1. Todavia, em razão da baixa materialidade dos valores supramencionados, propõe-se determinar à Petrobras apuração da irregularidade supramencionada, informando a este Tribunal no prazo de noventa dias o resultado da medida. (grifos acrescidos) 
11.	Sendo assim, entendeu que fora considerada procedente apenas a irregularidade atinente à aquisição de balança veicular, propondo a apuração apenas deste ponto, sendo que, ao final, propôs-se determinação em relação a outros temas (supostos desvios englobando a aquisição da plataforma de alumínio e a subutilização de pneus adquiridos) .
12.	Assim, afirma que ao reproduzir e acolher a instrução na íntegra, o Acórdão 10/2019-TCU-Plenário, da relatoria do Ministro Raimundo Carreiro, acabou por materializar a contradição em tela. Dessa forma, se confirmada a procedência apenas da irregularidade relacionada a "aquisição da balança veicular", requer que se promova efeitos modificativos para restringir a apuração determinada no subsequente item "b" a esse único ponto. Relevante, visto que poderão resguardar os princípios da eficiência e economicidade.
Análise 
13.	 De acordo com a transcrição realizada no item 10, vê-se que ao tratar dos novos elementos, foi especificamente realizada uma pesquisa direcionada à balança veicular, tendo sido constatada sua procedência.
30.2. No tocante aos novos elementos apresentados, a fim de estabelecer um parâmetro de preços da balança veicular, verificou-se, no site de compras governamentais (peça 67) , que o Governo do Estado do Ceará adquiriu, em 2018, equipamento semelhante pelo valor de R$ 108.850,00. Tal pesquisa corrobora os indícios de que houve sobrepreço na compra da Petrobras no exercício de 2012, tendo em vista que a balança fora comprada por R$ 148.999,99, segundo informações do representante.
14.	Em relação aos outros itens, não houve uma análise técnica por parte do TCU, apenas foram reproduzidas as irregularidades aventadas pelo MPF, quais sejam um possível sobrepreço de R$ 8.175,46 na aquisição de plataforma de alumínio, no exercício de 2008 (peça 59, p. 4-19) e a subutilização de pneus adquiridos para carregadeiras e tratores (peça 59, p. 62-72) .
15.	Tal posicionamento está em desacordo com as orientações internas desta Corte quando da expedição de determinação. De acordo com o art. 3º da Resolução-TCU 265/2014, a determinação deverá observar diversos requisitos, dentre eles destaca-se a necessidade de ser precedida de avaliação da viabilidade de sua implementação, o que, no caso concreto, não ocorreu.
16.	O mesmo normativo estabelece (Anexo I da resolução) que toda determinação deve indicar a legislação, norma ou jurisprudência infringida, o que somente é possível por meio de análise técnica própria.
17.	Sendo assim, por tratarem-se de elementos considerados de baixo risco, materialidade e relevância, as questões deveriam ter sido levadas apenas ao conhecimento da unidade jurisdicionada para a adoção das providências de sua alçada, com cópia para o órgão de controle interno da Petrobras, nos termos do art. 106 da Resolução 259/2014 (exame sumário) .
18.	Nesse sentido, entende-se oportuno o acolhimento parcial dos embargos com modificação da decisão prolatada, de modo que em relação aos itens "aquisição de plataforma de alumínio com possível sobrepreço, no exercício de 2018" e "subutilização de pneus adquiridos para carregadeiras e tratores",  a determinação seja substituída por encaminhamento de cópia das citadas irregularidades para o órgão de controle interno da Petrobras, remanescendo a determinação apenas para a aquisição de balança veicular (balança rodoviária) no valor de R$ 148.999,99, com possível sobrepreço, no exercício de 2012, a qual tem fundamento na análise da unidade técnica.
CONCLUSÃO
19.		Da análise dos autos, conclui-se que os embargos de declaração devem ser conhecidos, por atenderem aos requisitos de admissibilidade e, no mérito, acolhidos parcialmente com efeitos infringentes, para que haja o devido ajuste no decisum recorrido, de modo a torná-lo claro e preciso, eliminando-se a contradição alegada.
PROPOSTA DE ENCAMINHAMENTO
20.		Ante todo o exposto, submetem-se os autos à consideração superior, propondo:
	a) conhecer dos embargos de declaração opostos pela empresa Petróleo Brasileiro S.A. contra o Acórdão 10/2019-TCU-Plenário, da relatoria do Ministro Raimundo Carreiro, com fundamento nos arts. 32, inciso II, e 34 da Lei 8.443/1992 e no art. 287 do RI/TCU;
b) no mérito, acolher parcialmente os embargos de declaração com efeitos infringentes opostos pela empresa Petróleo Brasileiro S.A, contra o Acórdão 10/2019-TCU-Plenário, propondo-se o que se segue: 
b1) que seja mantida a determinação constante do item b, subitem b.1, da decisão;
b2) que seja tornada sem efeito a determinação do item b, subitens b.2 e b.3;
b3) nos termos do art. 106, 3º, I, da Resolução-TCU 259/2014, que sejam levadas ao conhecimento da Petróleo Brasileiro S.A. (Petrobras) , por meio de seu órgão de controle interno, as irregularidades suscitadas pelo Ministério Público Federal, notadamente quanto à aquisição de plataforma de alumínio com possível sobrepreço, no exercício de 2018, e à subutilização de pneus adquiridos para carregadeiras e tratores, para a adoção das providências que entender cabíveis;
c) arquivar o presente processo, com fundamento no art. 169, inciso V, do Regimento Interno do Tribunal, sem prejuízo de que a Selog monitore a determinação supra.
	É o relatório.

8.1. Rafael Zimmermann Santana (154.238/OAB-RJ) e outros, representando Petróleo Brasileiro S.A..

Não atuou.

EMBARGOS DE DECLARAÇÃO EM FACE DE ACÓRDÃO QUE JULGOU REPRESENTAÇÃO PARCIALMENTE PROCEDENTE E EXPEDIU DETERMINAÇÕES À PETROBRAS. ALEGAÇÕES DE CONTRADIÇÃO. CONHECIMENTO. NÃO PROVIMENTO.

REPRESENTAÇÃO (REPR)

Secretaria de Recursos (SERUR); Secretaria de Controle Externo de Aquisições Logísticas (Selog).

Trata-se de embargos de declaração opostos pela empresa Petróleo Brasileiro S.A. (peça 85) contra o Acórdão 10/2019-TCU-Plenário, da minha relatoria, julgado por relação, com o seguinte teor:
ACORDAM, os Ministros do Tribunal de Contas da União, com fundamento nos arts. 143, 237, VII  e 250, II do Regimento Interno/TCU, em: 
a) Conhecer da presente representação, satisfeitos os requisitos de admissibilidade previstos nos arts. 235 e 237, inciso I, do Regimento Interno deste Tribunal, e no art. 103, § 1º, da Resolução TCU 259/2014, para, no mérito, considerá-la parcialmente procedente; 
b) Determinar, com fundamento no art. 250, inciso II, do Regimento Interno do TCU, à Petrobras que, no prazo de noventa dias, informe, com a respectiva documentação probatória, as medidas legais adotadas, visando à apuração das seguintes irregularidades na Unidade de Operações de Exploração e Produção da Amazônia (UO-AM) :
 b.1. aquisição de balança veicular (balança rodoviária) no valor de R$ 148.999,99, com possível sobrepreço, no exercício de 2012; 
b.2. aquisição de plataforma de alumínio com possível sobrepreço, no exercício de 2018;
b.3. subutilização de pneus adquiridos para carregadeiras e tratores; 
c) Determinar à Secex/AM que monitore o cumprimento da determinação contida no item anterior; 
d) Encaminhar cópia das peças 59, 67 e da instrução à Petrobras, a fim de subsidiar o cumprimento do que lhe foi determinado; 
e) Encaminhar à representante, a Procuradoria da República no Amazonas, cópia deste Acórdão, bem como as seguintes informações, em resposta ao Ofício 205/2018/3OFICIO/PR/AM: 
e.1. o Ministério Público Federal não consta do rol de legitimados para solicitar realização de auditorias ao TCU, consoante inteligência do art. 71, inciso IV da Constituição Federal; art. 38, inciso I da Lei 8.443/1992; e art. 1º, inciso II, do Regimento Interno do TCU;
e.2. o gerenciamento e a operacionalização do acordo de cooperação técnica e assistência mútua celebrado entre o Tribunal de Contas da União e o Ministério Público Federal (TC Processo 014.615/2011-8) devem ser realizados pelos coordenadores das Câmaras de Coordenação e Revisão, pelo MPF, e das Secretaria-Geral de Controle Externo e Secretaria-Geral da Presidência, no caso do TCU; 
f) Arquivar o presente processo, com fundamento no art. 169, inciso V, do Regimento Interno do Tribunal.
Originariamente, este processo cuida de representação enviada à Secex/AM, mediante cópia do Inquérito Civil Público 1.13.000.001589/2015-44, instaurado a partir de manifestação feita perante a ouvidoria do Ministério Público Federal (MPF) (peça 1, p. 6) , que versa a respeito de possíveis irregularidades nas aquisições da Petrobras, Unidade de Operações de Exploração e Produção da Amazônia (UO-AM) 
Segundo a embargante, a contradição estaria no seguinte trecho da instrução da Secex-AM (com grifos meus) :
	INFORMAÇÕES ADICIONAIS
30.	À peça 59 o MPF acostou novos elementos concernentes às irregularidades que seguem:
	a) aquisição de balança veicular (balança rodoviária) no valor de R$ 148.999,99, com possível sobrepreço de R$ 101.531,51, no exercício de 2012 (peça 59, p. 4-19) ;
	b) aquisição de plataforma de alumínio com possível sobrepreço de R$ 8.175,46, no exercício de 2018 (peça 59, p. 20-23) ;
	c) subutilização de pneus adquiridos para carregadeiras e tratores (peça 59, p. 62-72) .
30.1	Além das informações supramencionadas, o documento apresenta relatos sobre irregularidades de questões que já foram tratadas nesta representação: reforma de bateria tracionária, aquisição de pavers (piso de concreto) , utilização de 45 pallets de cimento misturados na terra na terraplanagem do alojamento Vitória Régia e aquisição de contêineres (peça 59, p. 24-61) .
30.2.	No tocante aos novos elementos apresentados, a fim de estabelecer um parâmetro de preços da balança veicular, verificou-se, no site de compras governamentais (peça 67) , que o Governo do Estado do Ceará adquiriu, em 2018, equipamento semelhante pelo valor de R$ 108.850,00. Tal pesquisa corrobora os indícios de que houve sobrepreço na compra da Petrobras no exercício de 2012, tendo em vista que a balança fora comprada por R$ 148.999,99, segundo informações do representante.
30.3.	Nesse contexto e em razão da baixa materialidade dos valores presentes no documento relativos aos novos elementos apresentados (balança veicular, plataforma de alumínio e subutilização de pneus) , propõe-se que seja determinado à Petrobras que apure as irregularidades aventadas e informe a este Tribunal no prazo de noventa dias.
 (...) 
CONCLUSÃO
32.	Em face das análises realizadas, propõe-se conhecer da presente representação, satisfeitos os requisitos de admissibilidade previstos nos arts. 235 e 237, inciso I, do Regimento Interno deste Tribunal, e no art. 103, § 1º, da Resolução - TCU 259/2014, para, no mérito, considerá-la parcialmente procedente no que concerne ao possível sobrepreço de R$ 101.531,51 na aquisição de balança veicular (balança rodoviária)  por R$ 148.999,99, no exercício de 2012 (peça 59, p. 4-19) .
32.1.	Todavia, em razão da baixa materialidade dos valores supramencionados, propõe-se determinar à Petrobras apuração da irregularidade supramencionada, informando a este Tribunal no prazo de noventa dias o resultado da medida.
 (...) 
PROPOSTA DE ENCAMINHAMENTO
33. 	Ante todo o exposto, submetem-se os autos à consideração superior, propondo:
33.1.	conhecer da presente representação, satisfeitos os requisitos de admissibilidade previstos nos arts. 235 e 237, inciso I, do Regimento Interno deste Tribunal, e no art. 103, § 1º, da Resolução TCU 259/2014, para, no mérito, considerá-la parcialmente procedente;
33.2.	determinar, com fundamento no art. 250, inciso II, do Regimento Interno do TCU, à Petrobras que, no prazo de noventa dias, informe, com a respectiva documentação probatória, as medidas legais adotadas, visando à apuração das seguintes irregularidades na Unidade de Operações de Exploração e Produção da Amazônia (UO-AM) :
	a) aquisição de balança veicular (balança rodoviária) no valor de R$ 148.999,99, com possível sobrepreço, no exercício de 2012;
	b) aquisição de plataforma de alumínio com possível sobrepreço, no exercício de 2018;
	c) subutilização de pneus adquiridos para carregadeiras e tratores;
33.3.	determinar à Secex/AM que monitore o cumprimento da determinação contida no item anterior;
Para a embargante, a conclusão da Secex-AM teria sido a de que apenas uma das três novas irregularidades apresentadas pelo MPF seria procedente, que seria a relativa à aquisição de balança rodoviária, embora a Secex-AM tenha, ao final, proposto determinação que foi estendida aos outros dois pontos. E, segundo a embargante, nisso residiria a contradição.
Nas palavras da embargante:
Ora, demonstra-se contraditório considerar procedente apenas a irregularidade atinente à aquisição de balança veicular, concluir que a apuração se deve ater a esse ponto e, ao final, propor determinação também relacionada a outros temas (supostos desvios englobando a aquisição de plataforma de alumínio e a subutilização de pneus adquiridos) .
Dessa forma, ao reproduzir e acolher a mencionada instrução na sua íntegra, o Acórdão de Relação nº 10/2019 - Plenário acabou por materializar a contradição em tela. 
Ao final, a embargante formula o seguinte pedido:
Relativamente ao mérito, pede-se para essa egrégia Corte Federal de Contas esclarecer qual foi, efetivamente, a irregularidade considerada procedente no citado item "a" e, no caso de confirmar ser apenas a "aquisição de balança veicular (balança rodoviária) no valor de R$ 148.999,99, com possível sobrepreço, no exercício de 2012, promover efeitos modificativos para restringir a apuração determinada no subsequente item "b" a esse único ponto.
A Selog, após analisar a matéria, entendeu ter havido a contradição alegada pela embargante, razão pela qual, em pareceres uniformes, formulou a seguinte proposta de encaminhamento (peças 92-94) :
20.		Ante todo o exposto, submetem-se os autos à consideração superior, propondo:
	a) conhecer dos embargos de declaração opostos pela empresa Petróleo Brasileiro S.A. contra o Acórdão 10/2019-TCU-Plenário, da relatoria do Ministro Raimundo Carreiro, com fundamento nos arts. 32, inciso II, e 34 da Lei 8.443/1992 e no art. 287 do RI/TCU;
	b) no mérito, acolher parcialmente os embargos de declaração com efeitos infringentes opostos pela empresa Petróleo Brasileiro S.A, contra o Acórdão 10/2019-TCU-Plenário, propondo-se o que se segue: 
b1) que seja mantida a determinação constante do item b, subitem b.1, da decisão;
b2) que seja tornada sem efeito a determinação do item b, subitens b.2 e b.3;
b3) nos termos do art. 106, 3º, I, da Resolução-TCU 259/2014, que sejam levadas ao conhecimento da Petróleo Brasileiro S.A. (Petrobras) , por meio de seu órgão de controle interno, as irregularidades suscitadas pelo Ministério Público Federal, notadamente quanto à aquisição de plataforma de alumínio com possível sobrepreço, no exercício de 2018, e à subutilização de pneus adquiridos para carregadeiras e tratores, para a adoção das providências que entender cabíveis;
c) arquivar o presente processo, com fundamento no art. 169, inciso V, do Regimento Interno do Tribunal, sem prejuízo de que a Selog monitore a determinação supra.
Com fundamento nos arts. 32, inciso II, e 34 da Lei 8.443/1992 combinado com o art. 287 do RITCU, conheço dos embargos de declaração opostos pela empresa Petróleo Brasileiro S.A. contra o Acórdão 10/2019-TCU-Plenário, tendo em vista que atendem aos seus pressupostos de admissibilidade, conforme demonstrou a Selog.
No mérito, porém, com as devidas vênias à posição sustentada pela Selog, entendo que é caso de não provimento, pelas seguintes razões.
A Secex-AM, na análise da documentação encaminhada pelo MPF, fez a seguinte afirmação (grifos meus) :
30.3. 	Nesse contexto e em razão da baixa materialidade dos valores presentes no documento relativos aos novos elementos apresentados (balança veicular, plataforma de alumínio e subutilização de pneus) , propõe-se que seja determinado à Petrobras que apure as irregularidades aventadas e informe a este Tribunal no prazo de noventa dias.
Ou seja, como se vê, a Secex-AM, nesse parágrafo 30.3, propôs que fosse determinado à Petrobras a apuração das irregularidades aventadas, quais sejam, as três mencionadas pelo MPF, em sua última comunicação a esta Corte, ou seja, as relativas à balança veicular, à plataforma de alumínio e à subutilização de pneus.
Posteriormente, já no capítulo da conclusão de sua instrução, a Secex-AM fez a seguinte afirmação (grifos meus) :
32.	Em face das análises realizadas, propõe-se conhecer da presente representação, satisfeitos os requisitos de admissibilidade previstos nos arts. 235 e 237, inciso I, do Regimento Interno deste Tribunal, e no art. 103, § 1º, da Resolução - TCU 259/2014, para, no mérito, considerá-la parcialmente procedente no que concerne ao possível sobrepreço de R$ 101.531,51 na aquisição de balança veicular (balança rodoviária) por R$ 148.999,99, no exercício de 2012 (peça 59, p. 4-19) .
32.1.	Todavia, em razão da baixa materialidade dos valores supramencionados, propõe-se determinar à Petrobras apuração da irregularidade supramencionada, informando a este Tribunal no prazo de noventa dias o resultado da medida.
Como se vê, nesses dois parágrafos acima a Secex-AM se limita a tratar apenas da balança veicular.
Contudo, na proposta de encaminhamento a Secex-AM volta a se referir, e expressamente, às três supostas irregularidades narradas pelo MPF a este Tribunal em sua última comunicação. Diz a Secex-AM (com grifos meus) :
33. 	Ante todo o exposto, submetem-se os autos à consideração superior, propondo:
33.1.	conhecer da presente representação, satisfeitos os requisitos de admissibilidade previstos nos arts. 235 e 237, inciso I, do Regimento Interno deste Tribunal, e no art. 103, § 1º, da Resolução TCU 259/2014, para, no mérito, considerá-la parcialmente procedente;
33.2.	determinar, com fundamento no art. 250, inciso II, do Regimento Interno do TCU, à Petrobras que, no prazo de noventa dias, informe, com a respectiva documentação probatória, as medidas legais adotadas, visando à apuração das seguintes irregularidades na Unidade de Operações de Exploração e Produção da Amazônia (UO-AM) :
	a) aquisição de balança veicular (balança rodoviária) no valor de R$ 148.999,99, com possível sobrepreço, no exercício de 2012;
	b) aquisição de plataforma de alumínio com possível sobrepreço, no exercício de 2018;
	c) subutilização de pneus adquiridos para carregadeiras e tratores;
33.3.	determinar à Secex/AM que monitore o cumprimento da determinação contida no item anterior;
É de se notar que a proposta de encaminhamento da Secex-AM é inequívoca no sentido de considerar parcialmente procedente a representação. E aqui, na proposta de encaminhamento, em seu parágrafo 33.1 a Secex-AM não limitou a procedência parcial apenas à balança veicular, isto é, não reproduziu neste parágrafo a afirmação que havia feito constar do parágrafo 32, no sentido de "considerá-la parcialmente procedente no que concerne ao possível sobrepreço de R$ 101.531,51 na aquisição de balança veicular". Ao contrário, retomou a coerência com o que havia afirmado no parágrafo 30.3, quando propôs que fosse determinado à Petrobras que "apure as irregularidades aventadas".
Por outro lado, o acórdão do Tribunal, antecedido pela afirmação de que este relator acolhia a proposta da unidade técnica nos termos do acórdão que estava submetendo à apreciação do Plenário ficou assim redigido (com grifos meus) :
Acolho a proposta da unidade nos termos do seguinte acórdão:
ACORDAM, os Ministros do Tribunal de Contas da União, com fundamento nos arts. 143, 237, VII  e 250, II do Regimento Interno/TCU, em: 
a) Conhecer da presente representação, satisfeitos os requisitos de admissibilidade previstos nos arts. 235 e 237, inciso I, do Regimento Interno deste Tribunal, e no art. 103, § 1º, da Resolução TCU 259/2014, para, no mérito, considerá-la parcialmente procedente; 
b) Determinar, com fundamento no art. 250, inciso II, do Regimento Interno do TCU, à Petrobras que, no prazo de noventa dias, informe, com a respectiva documentação probatória, as medidas legais adotadas, visando à apuração das seguintes irregularidades na Unidade de Operações de Exploração e Produção da Amazônia (UO-AM) :
 b.1. aquisição de balança veicular (balança rodoviária) no valor de R$ 148.999,99, com possível sobrepreço, no exercício de 2012; 
b.2. aquisição de plataforma de alumínio com possível sobrepreço, no exercício de 2018;
b.3. subutilização de pneus adquiridos para carregadeiras e tratores; 
Como se vê, a manifestação deste relator e o acórdão ora embargado são inequívocos quanto ao alcance da determinação do Tribunal, relativa às três supostas irregularidades. Além disso, referida determinação guarda total coerência com a análise empreendida pela Secex-AM e com a sua proposta de encaminhamento.
A única afirmação deslocada dessa linha foi aquela feita pela Secex-AM em seu parágrafo 32 dentro do capítulo da conclusão. No entanto, conforme demonstrei acima, a própria Secex-AM, tanto na análise do assunto quanto em sua proposta de encaminhamento foi expressa ao propor a determinação à Petrobras para a apuração das três supostas irregularidades.
Não tivesse o acórdão ora embargado sido apreciado por relação, não seria o caso sequer de conhecimento dos presentes embargos de declaração, pois estaria impugnando o parecer da Secretaria e não o acórdão do Tribunal, o que é incabível.
É certo, no entanto, que por se tratar de acórdão apreciado por relação o parecer da Secretaria é o principal fundamento da deliberação deste Tribunal. E é somente por esta razão que entendo ser o caso de se conhecer dos presentes embargos, conforme o fiz acima.
No entanto, não apontou a embargante qualquer contradição entre o acórdão e a proposta de encaminhamento da Secex-AM, adotada como fundamento.
A única contradição que há é entre o parágrafo 32 da instrução da Secex-AM e os parágrafos 30.3 e 33 da mesma instrução. Mas referida contradição é absolutamente irrelevante: 
- a uma, porque a análise da Secex-AM foi clara quanto à proposta de determinação à Petrobras para a apuração das três supostas irregularidades; 
- a duas, porque a Secex-AM, de modo coerente com a sua análise, formulou proposta de encaminhamento também relativamente às três supostas irregularidades; 
- a três, porque não me parece razoável entender que, havendo contradição entre, de um lado, a conclusão da Secretaria, que, no caso, foi mero resumo, e, de outro, a análise propriamente dita e a proposta de encaminhamento, deva se prestigiar a afirmação contida na conclusão; 
- a quatro, porque a manifestação deste relator e o acórdão aprovado estão também absolutamente coerentes com a análise da Secex-AM e com a sua proposta de encaminhamento.
Em face do exposto, com as devidas vênias à Selog, voto por que o Tribunal adote a deliberação que ora submeto à apreciação do Plenário.
TCU, Sala das Sessões Ministro Luciano Brandão Alves de Souza, em 24 de julho de 2019.
RAIMUNDO CARREIRO 
Relator